【裁判字號】    97,訴,5092
【裁判日期】    980305
【裁判案由】    商業會計法等
【裁判全文】
臺灣板橋地方法院刑事判決              97年度訴字第5092號
公  訴  人  臺灣板橋地方法院檢察署檢察官
被      告  甲○○
                    （現於臺灣宜蘭監獄另案執行）
上列被告因違反商業會計法等案件，經檢察官提起公訴（九十七
年度偵緝字第二二三八號），於被告為有罪之陳述後，本院合議
庭裁定由受命法官獨任依簡式審判程序審理，茲判決如下：
    主  文
甲○○連續商業負責人，以明知為不實之事項，而填製會計憑證
，處有期徒刑肆月，如易科罰金，以銀元參佰元折算壹日；減為
有期徒刑貳月，如易科罰金，以銀元參佰元折算壹日。
    事實及理由
一、犯罪事實：
  (一)甲○○前因偽造有價證券案件，經臺灣臺北地方法院以八十
    六年度訴字第一九五八號判處有期徒刑三年六月確定，於八
    十八年十一月二十四日假釋出監，嗣並於九十年六月二十二
    日因假釋期滿未經撤銷假釋而以執行完畢論（於本件不構成
    累犯）。其於八十九年十月二十四日至八十九年十二月三十
    一日止，擔任址設臺北縣三重市○○路一九二號「虹蜻蜓有
    限公司」（下稱虹蜻蜓公司）之董事，為商業會計法所定之
    商業負責人，明知虹蜻蜓公司並無對如附表所示之宏蕙實業
    有限公司（下稱為宏蕙公司）、勇仕達企業有限公司（下稱
    為勇仕達公司）實際銷貨之事實，然為幫助他人逃漏營業稅
    ，仍基於幫助他人逃漏稅捐及登載不實會計憑證之概括犯意
    ，於上揭擔任虹蜻蜓公司董事之期間內，連續多次指示不知
    情之虹蜻蜓會計人員將表示虹蜻蜓公司銷售貨物予宏蕙公司
    及勇仕達公司之不實事項，登載於其業務上作成屬會計憑證
    之營利事業銷貨統一發票共三十一紙，總金額計新臺幣（下
    同）一千九百四十九萬六千一百零七元（詳如附表所示），
    交予宏蕙公司及勇仕達公司，嗣宏蕙公司及勇仕達公司將所
    取得虹蜻蜓公司統一發票充作進項憑證，於申報當期營業稅
    時以之申報扣抵進項稅額，甲○○即以此不正當方法幫助該
    上開兩家公司逃漏營業稅總額共計九十七萬四千八百十一元
    ，足以生損害於稅捐機關計算稅捐數額之正確性。
  (二)案經財政部臺灣省北區國稅局移送臺灣板橋地方法院檢察署
    檢察官偵查起訴。
二、證據：
  (一)被告甲○○於偵查中之供述，及於本院審理中之自白。
  (二)財政部臺灣省北區國稅局九十五年十二月四日北區國稅審四
    字第○九五○○二四二九五號刑事案件移送書所附查緝案件
    稽查報告、財政部臺灣省北區國稅局臺北縣分局九十五年十
    一月一日北區國稅北縣三字第○九五○○三三一五八號函附
    虹蜻蜓有限公司涉嫌虛設行號相關資料分析表、虹蜻蜓公司
    、宏蕙公司及勇仕達公司之營業稅稅籍資料查詢作業報表、
    虹蜻蜓公司之營業人變更登記查簽表、營利事業統一發證變
    更登記申請書、營業商號使用統一發票申請書、虹蜻蜓公司
    變更登記表、營業人進銷項憑證交易異常查核清單、營業人
    進銷項交易對象彙加明細表、專案申請調檔統一發票查核名
    冊及清單、財政部臺灣省北區國稅局中和稽徵所涉嫌虛設行
    號稽查報告。
三、論罪科刑之法律適用：
  (一)查被告行為後，刑法施行法增訂第一條之一：「中華民國九
    十四年一月七日刑法修正施行後，刑法分則編所定罰金之貨
    幣單位為新臺幣。九十四年一月七日刑法修正時，刑法分則
    編未修正之條文定有罰金者，自九十四年一月七日刑法修正
    施行後，就其所定數額提高為三十倍。但七十二年六月二十
    六日至九十四年一月七日新增或修正之條文，就其所定數額
    提高為三倍。」並於九十五年七月一日施行。刑法第二百十
    五條之罰金部分，因上開包裹式修正之規定，應認亦隨同修
    正。又被告行為後，刑法第二十八條、第三十三條第五款、
    第四十一條、第四十七條亦經修正，並刪除第五十五條關於
    牽連犯之規定及第五十六條連續犯之規定。次查被告行為後
    ，商業會計法第七十一條業已於民國九十五年五月二十四日
    經修正公布施行，並自同年五月二十六日生效；依新修正之
    商業會計法第七十一條第一款內容與修正前之同條第一款內
    容相同；惟該條本文之刑度，修正前原規定：五年以下有期
    徒刑、拘役或科或併科新臺幣十五萬元以下罰金；修正後刑
    度則規定：五年以下有期徒刑、拘役或科或併科新臺幣六十
    萬元以下罰金；經比較新舊法，應適用修正前之商業會計法
    第七十一條規定，對於被告有利。是經整體比較新舊法，以
    被告行為時之舊法較為有利，爰依刑法第二條第一項前段規
    定，就上開法條適用修正前刑法及商業會計法之規定。
  (二)按營利事業銷貨統一發票，應認屬於商業會計法第十五條所
    指商業會計憑證之一種，商業負責人以明知不實之事項而填
    製會計憑證，即應認構成商業會計法第七十一條第一款之罪
    ，該罪與刑法第二百十五條之業務文書登載不實罪屬法規競
    合關係，依特別法優於普通法之原則，應優先適用前者之罰
    則規定（最高法院九十二年度台上字第六七九二號判決要旨
    參照）。核被告甲○○所為，係犯修正前商業會計法第七十
    一條第一款之填製不實會計憑證罪，與稅捐稽徵法第四十三
    條第一項之幫助逃漏稅捐罪。被告利用不知情之虹蜻蜓公司
    會計人員為上開犯行，為間接正犯。渠多次填製不實會計憑
    證及幫助逃漏稅捐之犯行，時間緊接、方法相同、所犯各係
    構成要件相同之罪名，顯均係基於概括之犯意為之，為連續
    犯，應分依修正前刑法第五十六條之規定各論以一罪，並依
    法加重其刑。其以一個連續幫助行為同時幫助宏蕙公司及勇
    仕達公司逃漏營業稅，為想像競合犯，應依現行刑法第五十
    五條之規定從一重處斷（按想像競合犯之規定於九十四年一
    月七日刑法修正後其實質規範內容並無變動，而僅有文字之
    調整，核非刑法第二條所定之法律變更，自無庸依該條規定
    為新舊法律之比較適用，而應逕依現行規定即可）。被告所
    犯上開兩罪間，有方法與結果之牽連犯關係，應依修正前刑
    法第五十五條之規定，從一重依連續填製不實會計憑證罪論
    處。
  (三)本院審酌被告素行（參被告臺灣高等法院被告前案紀錄表）
    ，其因貪圖一己之私利而為本案犯行之犯罪動機、目的、手
    段、所幫助逃漏稅捐之金額非鉅及造成之損害，與犯罪後坦
    承犯行，態度尚佳等一切情狀，量處如主文所示之刑，以資
    儆懲。又被告行為後，刑法第四十一條於九十年一月十日修
    正，將原來得易科罰金之法定刑標準由最重本刑三年以下提
    高為五年以下，嗣於九十五年七月一日再度修正，將易科罰
    金標準，由銀元三百元、六百元、九百元（合新臺幣九百元
    、一千八百元及二千七百元），改為以新台幣一千元、二千
    元及三千元折算乙日，綜上比較，自以九十年修正後九十五
    年修正前之易科罰金規定，為最有利被告，依刑法第二條第
    一項但書規定，應適用該期間內之規定諭知易科罰金之折算
    標準。再者被告本件犯罪在九十六年四月二十四日以前，復
    無中華民國九十六年罪犯減刑條例所列不予減刑之情形（按
    被告係於九十七年六月三十日始經臺灣板橋地方法院檢察署
    檢察官發布通緝，與中華民國九十六年罪犯減刑條例所列因
    通緝未自動到案而不予減刑之情形有間），應依同條例第二
    條第一項第三款之規定，就所受宣示之拘役減其刑期二分之
    一；至於易科罰金之折算標準則仍依原諭知之標準而無庸另
    定，附此敘明。
五、依刑事訴訟法第二百七十三條之一第一項、第二百九十九條
    第一項前段、第三百十條之一、第四百五十四條第一項，修
    正前商業會計法第七十一條第一款，稅捐稽徵法第四十三條
    第一項，刑法第十一條前段、第二條第一項前段，九十四年
    一月七日修正前刑法第五十六條、第五十五條、第四十一條
    第一項前段，現行刑法第五十五條，罰金罰鍰提高標準條例
    第一條前段，九十四年一月七日修正前罰金罰鍰提高標準條
    例第二條，中華民國九十六年罪犯減刑條例第二條第一項第
    三款、第七條第一項、第二項，判決如主文。
中    華    民    國    98    年    3     月    5     日
                      刑事第九庭  法  官  楊博欽
上正本證明與原本無異。
如不服本判決應於送達後十日內向本院提出上訴狀
                                  書記官  呂妍旻
中    華    民    國    98    年    3     月    5     日
附錄本案論罪科刑法條全文：
修正前商業會計法第七十一條第一款
  商業負責人、主辦及經辦會計人員或依法受託代他人處理會計
  事務之人員有左列情事之一者，處五年以下有期徒刑、拘役或
  科或併科新臺幣十五萬元以下罰金：
    一、以明知為不實之事項，而填製會計憑證或記入帳冊者。
稅捐稽徵法第四十三條第一項：
  教唆或幫助犯第四十一條或第四十二條之罪者，處三年以下有
  期徒刑、拘役或科新臺幣六萬元以下罰金。
附表：
 ┌──┬─────────┬──┬─────┬─────┐
 │編號│營業人名稱        │發票│銷售額(新 │稅額（新臺│
 │    │                  │張數│臺幣：元) │幣：元）  │
 ├──┼─────────┼──┼─────┼─────┤
 │ 1  │宏蕙實業有限公司  │ 16 │9,904,776 │495,241   │
 ├──┼─────────┼──┼─────┼─────┤
 │ 2  │勇仕達企業有限公司│ 15 │9,591,331 │479,570   │
 ├──┼─────────┼──┼─────┼─────┤
 │合計│                  │ 31 │19,496,107│974,811   │
 └──┴─────────┴──┴─────┴─────┘


司法院資訊處製作；財團法人民間司法改革基金會備份。
